【裁判字號】    98,上訴,744
【裁判日期】    981104
【裁判案由】    偽造有價證券
【裁判全文】
臺灣高等法院臺中分院刑事判決         98年度上訴字第744號
上  訴  人
即  被  告  甲○○
選任辯護人  林春祥律師
上列上訴人因偽造有價證券案件，不服臺灣臺中地方法院97年度
訴字第2441號中華民國98年2 月2 日第一審判決（起訴案號：臺
灣臺中地方法院檢察署97年度偵緝字第652 號），提起上訴，本
院判決如下：
    主  文
上訴駁回。
    事  實
一、甲○○前於民國90年10月中旬某日，意圖為自己不法之所有
    ，基於詐欺取財之犯意，持客觀上不可能兌現之支票3 張（
    面額共新臺幣《下同》31萬元），向友人乙○○○周轉貼現
    ，使乙○○○陷於錯誤，而如數交付現金（此部分詐欺取財
    犯行，業經臺灣臺中地方法院於95年6 月30日以95年度易字
    第1233號判處有期徒刑5 月，緩刑3 年確定）。甲○○因上
    開詐欺案件於95年4 月10日下午4 時10分接受檢察官訊問後
    ，乃與乙○○○及乙○○○之外甥張國正相約至臺中市○○
    路○段91號「臺中司法大廈」對面之某茶藝館內談論債務清
    償和解事宜，甲○○同意給付50萬元，惟因張國正表示希望
    有擔保人，甲○○竟意圖供行使之用，基於偽造有價證券之
    犯意，明知其並未獲得母親洪美之授權（其母原冠夫姓，全
    名為「陳洪美」，於55年1 月14日因離婚撤冠姓，已於92年
    9 月16日死亡），竟於同日下午5 時20分左右，在票號各為
    WG0000000 、WG0000000 、WG0000000 、WG0000000 、WG00
    00000 號之空白本票5 張（下稱系爭本票5 張）上，均自行
    填載金額均為10萬元，發票日期均為95年4 月10日，並於每
    張本票之發票人欄位內，除簽署自己之姓名、身分證字號、
    住址外，另接續偽造「陳洪美」之簽名及指印各1 枚於各張
    本票上，據以偽造表彰係由「陳洪美」共同簽發並負擔上開
    本票上所示債務之意旨，並進而將系爭本票5 張交予不知情
    之乙○○○作為清償債務之擔保而行使之，足以生損害於陳
    洪美及乙○○○。嗣因甲○○僅償還5 萬3 千元後，即無力
    清償其餘欠款且避不見面，致乙○○○求償無門，始查悉上
    情。
二、案經乙○○○訴由臺灣臺中地方法院檢察署檢察官偵查起訴
    。
    理  由
壹、證據能力之說明
  (一)按被告以外之人於偵查中向檢察官所為陳述，除顯有不可信
    之情況者外，得為證據，刑事訴訟法第159 條之1 第2 項定
    有明文。蓋因檢察官與法官同為司法官署，且檢察官代表國
    家偵查犯罪，依法有訊問被告、證人及鑑定人之權力，且須
    對被告有利、不利之情形均應注意，況徵諸實務運作，檢察
    官實施刑事偵查程序，亦能恪遵法定程序之要求，不致有違
    法取證情事且可信度極高，是被告以外之人前於偵查中已具
    結而為證述，除反對該項供述得具有證據能力之一方，已釋
    明「顯有不可信之情況」之理由外，不宜遽指該證人於偵查
    中之陳述不具證據能力，方符前揭法條之立法意旨。本件既
    無證據足認證人張國正於偵查中向檢察官所為之證述有何顯
    不可信之情況，依上開規定，自應認其於偵查中具結後之證
    述有證據能力。
  (二)按刑事訴訟法第159 條之5 明定：「被告以外之人於審判外
    之陳述，雖不符前4 條之規定，而經當事人於審判程序同意
    作為證據，法院審酌該言詞陳述或書面陳述作成時之情況，
    認為適當者，亦得為證據。」、「當事人、代理人或辯護人
    於法院調查證據時，知有第159 條第1 項不得為證據之情形
    ，而未於言詞辯論終結前聲明異議者，視為有前項之同意。
    」，其立法理由在於傳聞證據未經當事人之反對詰問予以核
    實，乃排斥其證據能力。惟當事人如放棄對原供述人之反對
    詰問權，於審判程序表示同意該等傳聞證據可作為證據，此
    時，法院除認該傳聞證據欠缺適當性外，自可承認其證據能
    力。又當事人、代理人或辯護人於調查證據時，知有刑事訴
    訟法第159 條第1 項不得為證據之情形，卻表示「對於證據
    調查無異議」、「沒有意見」等意思，而未於言詞辯論終結
    前聲明異議者，應視為已有將該等傳聞證據採為證據之同意
    （參照最高法院94年度台上字第2976號判決意旨）。查被告
    甲○○及其辯護人、檢察官於準備程序期日，對下列所引用
    證據之證據能力均不爭執，復於審判期日就本院提示之證據
    於言詞辯論終結前，均未就所調查之證據主張有刑事訴訟法
    第159 條不得為證據之情形，本院審酌上開證據資料製作時
    之情況，尚無違法不當及證明力明顯過低之瑕疵，亦認為以
    之作為證據應屬適當，且與被告是否有偽造有價證券犯行之
    事實有關聯性，為證明本案犯罪事實所必要，故揆諸上開規
    定，爰依刑事訴訟法第159 條之5 規定，認下揭證據資料均
    有證據能力。
貳、實體部分
一、認定犯罪事實所憑之證據及理由：
  (一)上訴人即被告甲○○（下稱被告）坦承於上述時、地揭冒用
    陳洪美名義為共同發票人簽發本票之事實。
  (二)證人即告訴人乙○○○及證人張國正所述，經核與被告上開
    陳述相符：
  1.證人即告訴人乙○○○於偵查中檢察事務官詢問時及原審審
    理中指證被害之經過明確（偵查中之指述見95年度交查字第
    99號卷第12至13頁、97年度偵緝字第652 號卷第34頁），其
    於原審審理中並證稱：「（被告）開票時我有在現場，張國
    正也有在場，發票日95年4 月10日就是開票給我的那一天。
    因為我們有來法院調解，是張國正跟他談的，我們開庭完之
    後在外面和解。（談和解是）開完庭後約定的。（本票金額
    ）在開完庭後在法院外面的泡沫紅茶店決定的。....（問：
    開票時何人在場？）我、張國正、被告在場。（問：當時為
    何被告要簽立這5 張本票？）是張國正跟他說，為何叫被告
    開，我不知道，簽立本票我有在場，但是我沒有看，都是張
    國正跟被告談的，我不知道....。是被告自己寫的，陳洪美
    有無同意，我不知道....。（問：陳洪美為共同發票人，陳
    洪美是否寫在本票正面否？）是。....都是張國正與被告處
    理，字是被告自己寫的，是否是張國正叫他寫的，我不知道
    。....（問：當日處理時在泡沫紅茶店，張國正有無帶人來
    ？）是朋友載他來，沒有管這種事，是張國正跟被告處理。
    （問：當日在泡沫紅茶店，載張國正來的朋友有無進入泡沫
    紅茶店？）沒有在場，到了之後就走了。....印泥是向人家
    借的，是張國正借的，票是張國正在外面買的。」等語（見
    原審卷第90頁反面至92頁）。
  2.證人張國正於偵查中結證稱：「（問：本票上為何簽甲○○
    媽媽陳洪美的名字？）因為他說之前是到火車站向他人買芭
    樂票，我跟我阿姨說這樣不能相信他說的話，我說你幫我找
    個擔保人出來擔保，甲○○說不然我自己簽我媽媽的名字當
    擔保人，保證一定會還。我有跟他說明這樣行為是偽造文書
    ，甲○○說不會，一定會還錢，我怕他害我，所以才要他在
    後面叫他寫『本人甘願簽下老母作保證人』，是他自己寫的
    。當時我有跟他說這樣是偽造文書，他說一定會還錢，不會
    有後續的狀況。結果後來他說要用每月2 萬元還，但迄今也
    只還5 萬3 千元。我沒有逼他，那是公共場所。（問：甲○○說他媽媽已經死了，不要寫他媽媽的名字，但你們不同意
    ？）我說是要他找一個保證人來擔保，他說不然他要寫他媽
    媽名字，我說隨便你。我沒有跟甲○○媽媽接觸過。」等語
    （見97年度偵緝字第652 號卷第38至39頁）；及於原審審理
    時證稱：「之前我們有告被告詐欺，被告有出庭，出庭完之
    後我們問被告是否要和解，之後我們到法院對面之泡沫紅茶
    店談，當時有我、被告及我阿姨乙○○○在場，談的結果是
    一個月要還10萬元，總共欠47萬元，加上利息2 萬多元，共
    算50萬元，後來協議說要開本票給我們，但是要我們還他之
    前開立的票，因為被告之前都拿芭樂票騙我們，所以我們要
    求開立本票要找保證人，被告說以其母親陳洪美作保證人，
    我就跟被告說隨他的意思，但是我當場有跟他說這樣可能會
    構成偽造文書及偽造有價證券，被告說沒有問題，我現在顧
    工寮，一個月可以還10萬元，既然被告這樣說，我沒有意見
    ，後來被告說無法還一個月10萬元，打電話給乙○○○說一
    個月還2 萬元，乙○○○有答應，還了2 、3 次之後就沒有
    還。....（問：這五張本票以陳洪美為共同發票人，陳洪美
    有無同意？）沒有，當時只有我們3 人在場，是被告自己寫
    的，沒有經過陳洪美同意。（問：為何這5 張本票背面會寫
    這些文字？）我怕被告害我，我平常都會幫人家寫狀紙，我
    寫草稿給他抄，我沒有脅迫他。....（問：開票過程中，被
    告有無跟你講到他母親陳洪美已經過世？）沒有跟我說。（
    問：被告簽立陳洪美時，有無問被告說陳洪美是何人？住哪
    裡否？）我有問陳洪美為何人，我說看你的意思，要負擔法
    律責任。（問：被告為何要簽立陳洪美為共同發票人？）因
    為被告都拿芭樂票騙我阿姨，我阿姨意思說看可否找一個保
    證人出來，後來被告說沒有人敢幫我保證。（問：叫被告找
    一個保證人出來，是何人的意思？）私下有與我阿姨共同討
    論。之前去我阿姨家的時候，要告被告詐欺罪的時候說被告
    都騙她，都拿芭樂票。（問：找保證人是你決定的嗎？）是
    我當場跟他說的。（問：被告簽立陳洪美三字的時候，你有
    無確定她是否在世？）被告沒有說陳洪美已經過世，只說是
    他母親，我有提醒他會構成偽造文書及偽造有價證券。（問
    ：既然你當場知道被告簽下他的母親陳洪美在那5 張本票上
    已經構成偽造有價證券犯行，為何還要寫草稿讓被告在本票
    背面寫這些文字？）我們單純只要被告還錢就好，但我也怕
    被告害我。朋友開車載我及我阿姨到法院，狀紙都是我替我
    阿姨寫的。（我的朋友）在法院門口等我，我本身不會開車
    ，我拜託他載我來，我朋友有進入泡沫紅茶店一至二次問我
    事情處理完否。....（問：當天你有無提醒被告如果沒有開
    票，無法離開？）沒有。」等語（見原審卷第92頁反面至94
    頁）。
  (三)並有被告冒用被害人陳洪美偽造之本票正、反面影本5張、
    分期清償承諾書一紙附卷可稽。
二、對被告辯解之判斷：
  (一)被告矢口否認有何偽造有價證券犯行，辯稱：係告訴人乙○○○及證人張國正要求其在本票上面簽署其母親「陳洪美」
    之姓名，而其母親已在92年間去世，其雖有表明此事，但對
    方並不同意，因其受到脅迫，只好在本票上簽其母親之名，
    並非自願所為云云。
  (二)被告之母「洪美」係於92年9 月16日死亡，有全戶戶籍資料
    查詢結果、全戶除戶資料查詢結果可參（見本院卷第56、57
    頁，其原冠夫姓，全名為「陳洪美」，惟於55年1 月14日與
    被告之父陳海萬離婚而撤冠姓，原審於理由中認被告之母陳
    洪美係於96年3 月12日死亡，應有誤會），被告陳述其母已
    於92年間死亡乙節固與事實相符，惟衡以債權人要求債務人
    另外提供擔保人、物之目的，無非在於確保其債權能有更多
    求償之管道，若被告在事前有告知其所提供之擔保人已經死
    亡之情事，債權人理應要求被告另行提供現仍存活之擔保人
    ，以利後續之求償動作，又豈有明知此情，仍要求被告提供
    已不存在之擔保人以擔保其債權之理？被告就此所辯顯然有
    違常情。
  (三)被告雖辯稱係非自願性的冒用陳洪美之名義為系爭5張本票
    之共同發票人，惟其均未具體陳述如何遭受脅迫或他人如何
    揚言加害等情節，且被告於97年3月25日偵訊時及本院98年
    10月14日審理時均陳稱：證人張國正並沒有說若伊不簽陳洪
    美的名字就要打伊，也沒有逼伊簽名，只是臉色不好看（見
    97年度偵緝字第652號卷第32頁、第39頁、本院卷第76頁反
    面），叫伊一定要簽等語，而被簽發本票之茶藝館係公共場
    所，如其不願冒用陳洪美名義為之，當可逕自離去，或以呼
    救或其他方式請求他人協助，即可解除遭脅迫之危機，然被
    告於當時並未向他人求救或請求協助，事後亦未報警或提出
    刑事妨害自由之告訴，實難認被告之辯解可採。
  (四)綜上所述，被告所辯非可採信。本案事證已臻明確，被告犯
    行洵堪認定。
  (五)選任辯護人固聲請傳喚證人丁○○，欲證明丁○○亦遭證人
    張國正以相同方法脅迫後，冒用其父母之名義為共同發票人
    簽發本票。惟丁○○於本案被告簽發本票時，既未在場見聞
    ，即便其本身曾有遭受證人張國正脅迫之情事，亦無從逕此
    推論被告亦受有脅迫；遑論丁○○因犯偽造有價證券罪，業
    經臺灣臺中地方法院以97年度訴字第2283號判處有期徒刑1
    年8 月，其上訴後，經本院以97年度上訴字第3160號駁回上
    訴，其再上訴三審，復經最高法院以98年度台上字第1397號
    駁回其上訴而告確定，上開判決結果已認定丁○○並無遭受
    脅迫之情事，此據本院調閱該案卷宗核閱無誤。因認傳訊丁○○無從為被告有利之認定，自無傳訊之必要，附此敘明。
三、論罪科刑之理由：
  (一)按95年7 月1 日修正公布施行之刑法第2 條第1 項規定：「
    行為後法律有變更者，適用行為時之法律。但行為後之法律
    有利於行為人者，適用最有利於行為人之法律。」，改採「
    從舊從輕」主義，係規範行為後法律變更所衍生新舊法律比
    較適用之準據法，以適用最有利於行為人之法律為原則。據
    此，法院裁判時已在新法施行之後，雖新舊法之內容有所修
    正，但對行為人倘無有利或不利之情形者（例如僅修正法律
    用語，新舊法法定刑仍屬相同），即無適用上開規定為新舊
    法比較之問題，最高法院95年11月7 日95年度第21次刑事庭
    會議決議可資參照。查刑法第201 條第1 項之偽造有價證券
    罪，法定刑得併科銀元3 千元以下罰金，據修正後刑法施行
    法增訂第1 條之1 ：「中華民國94年1 月7 日刑法修正施行
    後，刑法分則編所定罰金之貨幣單位為新臺幣。94年1 月7
    日刑法修正時，刑法分則編未修正之條文定有罰金者，自94
    年1 月7 日刑法修正施行後，就其所定數額提高為30倍。但
    72 年6月26日至94年1 月7 日新增或修正之條文，就其所定
    數額提高為3 倍」，是依修正後之法律，刑法第201 條第1
    項之偽造有價證券罪所得併科之罰金刑最高為新臺幣9 萬元
    《3, 000元30倍＝90,000元》；然依被告犯罪時之刑罰法
    律，即罰金罰鍰提高標準條例第1 條前段規定之提高倍數10
    倍，此罪之罰金刑最高為銀元3 萬元，若依現行法規所定貨
    幣單位折算新臺幣條例第2 條之規定換算為新臺幣，最高額
    與新法同為新臺幣9 萬元。因此，比較上述修正前、後之刑
    罰法律，並無所謂「有利或不利」之情形，是此部分自無適
    用修正後刑法第2 條第1 項之規定比較新舊法適用之問題，
    依一般法律適用原則，自應逕行引用現時、有效之現行法即
    修正後之刑法規定，合先敘明。
  (二)按本票可以流通市面，為有價證券；又偽造之本票，其票面
    已依票據法規定記載本票應記載事項，並表明本票字樣就其
    外表觀之既為憑票即付，其權利之行使，與票據之占有，立
    於不可分離之關係，且可流通市面，得以自由轉讓，自屬有
    價證券之一種（最高法院31年度上字第409 號判例、74年度
    台上字第1633號判決可資參照）。查被告未獲授權即擅自冒
    用被害人陳洪美之名義簽發本票，並將本票交予不知情之告
    訴人乙○○○以擔保欠款，核其所為係犯刑法第201 條第1
    項之意圖供行使之用而偽造有價證券罪。被告偽造陳洪美署
    押係偽造有價證券之部分行為；而行使偽造有價證券之低度
    行為，為偽造有價證券之高度行為所吸收，均不另論罪（最
    高法院52年台上字第232 號判例參照）。另按偽造有價證券
    而行使之，本含有詐欺性質，其詐欺行為不應另行論罪（最
    高法院31年度上字第409 號判例可資參照），被告因清償借
    款而將偽造之系爭本票5 張交給不知情之告訴人，亦不另行
    論以詐欺取財或詐欺得利罪。
  (三)另按如數行為於同時同地或密切接近之時地實施，侵害同一
    之法益，各行為之獨立性極為薄弱，依一般社會健全觀念，
    在時間差距上，難以強行分開，在刑法評價上，以視為數個
    舉動之接續施行，合為包括之一行為予以評價，較為合理，
    則屬接續犯，而為包括之一罪（最高法院86年台上字第3295
    號著有判例可參）。本件被告於同時、同地所為5 次偽造本
    票之行為，核係數個舉動之接續施行，依上揭說明，應認定
    合為包括之一行為予以評價，係屬接續犯而為包括之一罪，
    檢察官起訴認係連續犯，容有誤會。
  (四)本院審酌被告因遭催討債務而以被害人陳洪美名義偽造本票
    ，致罹法定刑為3 年以上有期徒刑之重典，相對於其他類此
    手法、質量更鉅之經濟犯罪而言，被告對社會交易及經濟秩
    序之危害較小，縱僅處以最輕本刑，亦不免過苛，其犯罪情
    狀相較於法定之重刑，在客觀上足以引起一般人之同情，情
    節尚堪憫恕，爰依刑法第59條之規定酌減其刑（按95年7 月
    1 日施行之修正後刑法第59條雖增訂：「認科以最低度刑仍
    嫌過重者」之判斷要件，惟其僅係法院就酌減審認標準見解
    之明文化，亦非法律之變更，依最高法院95年度第21次刑事
    庭會議決議，亦應適用修正後之法律）。
  (五)原審依據上述理由，適用刑法第201 條第1 項、第55條、第
    59條、第205 條、刑法施行法第1 條之1 ，並審酌被告犯罪
    動機、目的、手段、犯罪後並未完全坦承犯行之態度、犯罪
    之危害程度、被告迄今尚未就積欠債款與告訴人乙○○○達
    成民事和解等一切情狀，量處有期徒刑1 年10月，並敘明「
    按偽造之有價證券，不問屬於犯人與否，沒收之，刑法第20
    5 條定有明文。而在票據上簽名者，依票上所載文義負責，
    2 人以上共同簽名者，應連帶負責；又票據之偽造或票據上
    簽名之偽造，不影響於真正簽名之效力，從而2 人以上共同
    在本票之發票人欄簽名者，應連帶負發票人責任，倘其中有
    部分屬於偽造，雖不影響於其餘真正簽名者之效力，但偽造
    之部分，仍應依上開規定，諭知沒收，至非屬偽造之發票人
    部分，則仍屬有效之票據，不在應依法沒收之列（最高法院
    84年台上字第1550號判例、90年度台上字第1733號判決、92
    年度台上字第6134號刑事判決參照）。本件被告及其冒用陳
    洪美為共同發票人所簽發之上開本票，僅陳洪美為發票人部
    分係屬偽造，被告自己之簽名既為真正，其為發票人部分則
    仍屬有效之票據，不在應依法沒收之列，故僅能就被告所偽
    造系爭5 張本票上陳洪美署押為共同發票人部分，依刑法第
    205 條之規定予以宣告沒收（至於該本票偽造部分既經宣告
    沒收，其上偽造之「陳洪美」署押自當兼括及之，無庸再依
    刑法第219 條之規定重複諭知沒收）」，核其認事用法俱無
    不當，量刑亦稱允洽。被告上訴猶執陳詞否認犯罪，核無可
    採，其上訴為無有理由，應予駁回。
四、適用之法律：
    刑事訴訟法第368條。
本案經檢察官丙○○到庭執行職務。
中    華    民    國    98    年    11    月    4     日
            刑事第十一庭  審判長法  官  陳  朱  貴
                                法  官  許  冰  芬
                                法  官  陳  慧  珊
以上正本證明與原本無異。
如不服本判決應於收受送達後十日內向本院提出上訴書狀，其未
敘述上訴理由者，並得於提起上訴後十日內向本院補提理由書狀
（均須按他造當事人之人數附繕本）「切勿逕送上級法院」。
                                書記官  高  麗  淇
中    華    民    國    98    年    11    月    4     日


司法院資訊處製作；財團法人民間司法改革基金會備份。
